【裁判字號】    91,上訴,3664
【裁判日期】    920501
【裁判案由】    違反商業會計法等
【裁判全文】
臺灣高等法院刑事判決                          九十一年度上訴字第三六六四號
    上  訴  人
    被      告  甲○○
                丁○○
    右  一  人
    選任辯護人  李建賢律師
右上訴人因違反商業會計法等案件，不服臺灣士林地方法院九十一年度訴字第二三號
，中華民國九十一年十月二十九日第一審判決（聲請簡易判決處刑案號：臺灣士林地
方法院檢察署八十九年度偵字第一０九七六號），提起上訴，本院判決如左：
    主  文
上訴駁回。
    事  實
一、丁○○係台北市○○區○○路一七四巷六弄二、四號三協工業有限公司（下稱三
    協公司）之負責人，為商業會計法所稱之商業負責人，並以製作薪資表、各類所
    得扣繳暨免扣繳憑單（以下簡稱扣繳憑單）、營利事業所得稅結算申報書為其附
    隨業務之人，負有據實登載營利事業所得稅結算申報書及製作扣繳憑單之義務，
    為從事業務之人。甲○○則為原設於台北市○○市○○路七十一之三號亦鵬企業
    有限公司（下稱亦鵬公司）之負責人（自民國八十四年九月一日受讓營業，至民
    國八十八年六月間停止營業）。亦鵬公司於民國（下同）八十七年間因經營困難
    無力繳稅，遭稅捐機關停止發給統一發票，致該公司無從開立統一發票，此情為
    三協公司負責人丁○○所明知。乃三協公司竟仍於八十七年間將公司生產之半成
    品電風扇，以每件新台幣（下同）五元之價格，交由亦鵬公司承攬代工烤漆，而
    於該年度向亦鵬公司共支出合計六十五萬七千四百二十六元之承攬報酬。丁○○
    、甲○○明知三協公司及亦鵬公司間為承攬關係，甲○○本人及亦鵬公司之僱工
    均非三協公司員工，與三協公司間並無僱傭關係；僅因亦鵬公司無法提供統一發
    票供三協公司申報營利事業所得稅，竟由甲○○先徵得駱華傑、徐李伍及邱志能
    之同意，與丁○○及三協公司會計乙○○、黃寶華（均未據起訴）等人均基於偽
    造商業會計憑證，及為業務上所掌文書不實登載之共同犯意聯絡，依事先之約定
    ，由甲○○將其與亦鵬公司之員工徐李伍、邱志能及駱華傑之
    蘭芬，由乙○○連續按月於八十七年三月至八十七年十二月間，虛偽填製甲○○
    、駱華傑、徐李伍及邱志能於八十七年三月至十二月間分別領取三協公司薪資所
    得各十七萬一千二百七十四元、十六萬二千八百八十九元、十六萬零二百零五元
    及十六萬三千零五十八元（合計四人領取薪資六十五萬七千四百二十六元）於業
    務上製作之薪津表，以之為公司之會計憑證，再由甲○○於薪津表蓋妥伊四人之
    印章，並於八十八年三月間由乙○○、黃寶華據以製作其業務上所製作之文書即
    八十七年度扣繳憑單（一式四份）四張，並填製三協公司八十七年度營利事業所
    得稅結算申報書、八十七年度扣繳憑單申報書，於申報書上之薪資支出欄、營業
    成本欄、僱工人員欄為上開不實之登載，於八十八年二、三月間再委由不知情之
    代理申報人會計師劉乃銘持向財政部臺北市國稅局申報該年度營利事業所得稅，
    足生損害於稅捐機關對於稅捐資料之管理及課稅之正確性。嗣經駱華傑之代理人
    丙○○發覺，而知上情。
二、案經被害人駱華傑之代理人丙○○訴由臺北市政府警察局內湖分局報請臺灣士林
    地方法院檢察署檢察官聲請簡易判決處刑，原法院認不宜以簡易判決處刑，而改
    依通常程序審理。
    理  由
一、訊據被告甲○○、丁○○固均坦承三協公司八十七年間曾將公司之電風扇半成品
    按件計酬，交由亦鵬公司代工烤漆，因亦鵬公司無法開立發票，三協公司無從循
    正當名目報稅，二人遂相約權以支領薪資之方式瓜代代工報酬，而由甲○○將伊
    本人及亦鵬公司員工駱華傑、徐李伍、邱志能之
    計，據以填製該人員領取各如上薪資之三協公司八十七年度薪資表、扣繳憑單等
    ，再據以製作營利事業所得稅申報書持之申報營利事業所得稅等情，但矢口否認
    有任何犯罪行為，被告丁○○辯稱：(一)伊從事製造業，公司之行政人員均以工資
    申報，伊確實有請亦鵬公司代工，傳票亦據實登載為吳、駱、徐、邱等人之工資
    ，並未造假或找人頭，完全依照事實，主觀上即無犯意，代工究應以承攬報酬或
    工資申報應無不同，且據營利事業所得稅結算申報查核準則第七十一條第七款規
    定，薪資支出包括工資係按件計酬者；被告營利事業所得稅之申報無違法之處；
    (二)三協公司係以按件計酬方式給付吳、駱、徐、邱等人噴漆勞務工資，三協公司
    與渠等係僱傭關係，吳、駱、徐、邱等人不能開立發票後係以個人身分受雇代工
    ，並非承攬；(三)依財政部台北市國稅局九十二年一月八日財北國稅審一字第○九
    一○○九六七一二號覆鈞院函所示，提供原料委託加工之廠商，於支付加工費時
    ，應取得接包人（或代工戶之代表人）所造具之代工名冊，作為之付費用之原始
    憑証，並依照給付薪資之規定，扣繳所得稅，此承攬契約廠商給付之代工支出即
    承攬報酬，屬前揭營利事業所得稅查核準則第七十一條第一款薪資支出之範疇，
    此參前函之說明益明，足證代工支出為承攬報酬，廠商循代工戶之代表人提出代
    工者姓名、地址、
    據以扣繳所得稅款，實已符合主管機關財政部相關函釋及所得稅法之規定。原審
    判決疏未斟酌及此，及率以論處上訴人罪責，自有違誤云云。被告甲○○則辯稱
    ：伊向三協公司領錢卻不能提供發票予三協公司報稅，無他法，所以就同意丁○○將其等五人報薪資所得，應不構成犯罪等語。經查：
  (一)被告甲○○將其自己，及亦鵬公司員工駱華傑、邱李伍、徐志能等人證件交三協
    公司報領如上薪資，因而由三協公司會計填載薪資表、扣繳憑單、營利事業所得
    稅申報書、扣繳憑單申報書之事實，有駱華傑薪津表影本三紙，甲○○、駱華傑
    、邱李伍、徐志能扣繳憑單影本四份，駱華傑、徐李伍
    各一張、丙○○財政部臺北市國稅局綜合所得稅核定通知書影本二紙、財政部臺
    北市國稅局九十一年五月十日財北國稅資字第０九一００二六八八六號函附之三
    協公司八十七年度營利事業所得稅申報書暨附件影本一份在卷可稽。
  (二)三協公司委由亦鵬公司代工烤漆，二公司間始終為承攬關係，甲○○為亦鵬公司
    負責人，自行雇用駱華傑、徐李伍、邱志能等三人，渠等人並非三協公司員工，
    亦非按月為三協公司服勞務，與三協公司之僱傭關係並不存在，有以下證據：
    (1)亦鵬公司係承攬三協公司之烤漆工作，業經被告甲○○於警訊中供承：伊確實
      自八十五年九月至八十八年六月間承包三協公司電風扇外殼烤漆工作，駱華傑
      是渠員工，八十五年九月起，駱華傑就在渠公司工作，一直到八十八年六月公
      司倒閉為止，原來以每日薪資四百元計算，每月約一萬元左右云云（見偵查卷
      第五頁反面、第六頁）。在原審調查中仍供稱：駱華傑、徐李伍、邱志能八十
      七年三月到十二月間都是我的員工，向我領薪水；... （問：他們是否有跟三
      協工業有限公司領薪水？）沒有；只是因為我沒有辦法給三協工業有限公司發
      票，所以我就以員工的薪資給它報稅；... （問：你自己是否領三協工業有限
      公司的薪水？）我是做該公司的代工，作電扇外殼的噴漆，我是負責與三協工
      業有限公司接洽，噴多少算多少；... 從八十四年開始，一直到八十八年六月
      三十日都有在為三協工業有限公司代工；... （問：何時稅捐處不給你發票？
      ）八十五年間，因為我公司被倒錢，付不出稅款等語（見原審卷第十八頁至第
      二十二頁）。又，被告丁○○亦於偵查中供稱：駱華傑為伊公司產品烤漆承包
      商甲○○之烤漆工人；（問：你是否確信駱華傑於八十七年三月至十二月間有
      在甲○○的亦鵬公司上班工作？）是的，我敢確認，因駱華傑每月至少四至六
      次與亦鵬公司員工送貨到我們公司來，我們都認識，所以可確定云云（見偵查
      卷第九頁反面、第十頁）。核與證人駱華傑及徐李伍偵查中證稱係在被告甲○○之亦鵬公司工作，吃、住均在亦鵬公司，被告甲○○會交付一些零用金云云
      （見偵查卷第六十頁）；及證人邱志能於原法院審理時證稱：渠與徐李伍、駱
      華傑都是在亦鵬公司上班，吃、住均在亦鵬公司，並領零用金等情（見原審卷
      第四十六頁第五十頁）；及證人乙○○於原法院證稱：駱華傑、徐李伍、邱志
      能是在甲○○公司工作等語（見原審卷第七十七頁至第七十九頁），均相符合
      。
    (2)亦鵬公司自八十四或八十五年間起即為三協公司代工烤漆，有開立發票給三協
      公司，直至八十七年始因欠稅未能開立發票，甲○○提議依員工薪資報稅等情
      ，業據被告甲○○供承甚明；核與證人乙○○所述情節符合。由是可知亦鵬公
      司自八十五年間起，即係循開立進項發票之方式予三協公司，俾其可用為營業
      成本支出憑據，被告二人主觀上就該二公司間自始即認知為承攬關係，而非三
      協公司與吳、駱、徐、邱間存有僱傭關係甚明。再觀諸亦鵬公司代工之內容為
      電風扇噴漆，再按完工成品論件計酬，契約所重之必要之點即在於工作物之完
      成而非僅勞務之給付，二公司於八十五年自八十七年間始終為承攬關係至為灼
      然，而八十七年間亦鵬公司為三協公司代工電風扇噴漆仍係按件計酬，因而向
      三協公司請領合計六十五萬七千四百二十六元之數額，此有三協公司三至十二
      月請款簽辦單影本十紙，及記載應付帳款，對象為「亦鵬」之轉帳傳票在卷可
      稽，亦鵬公司為三協公司所為工作之內容、性質、計價方式絲毫從未變更，則
      二公司間承攬之關係未變異為三協公司與吳、駱、徐、邱等人間之僱傭關係。
      從而，本案因代工電風扇烤漆所成立債之關係為承攬關係且存在於亦鵬及三協
      公司之間，而非三協公司雇用吳、駱、徐、邱等人，自無疑義。雖被告二人約
      定由吳、駱、徐、邱由三協公司以報薪資之方式，然應僅屬一時為解決報稅問
      題所為權宜之計，尚不能推得吳、駱、徐、邱有何受雇於三協公司之合意。另
      參以，證人邱志能證稱：（問：是否有在三協公司上班？）有作他們公司的產
      品，但是工作地點在亦鵬公司；老闆甲○○有告知薪水多少錢；僅甲○○有給
      薪水；有參加亦鵬公司的勞保但未參加三協公司勞保等語（見原審卷第四十八
      頁至第五十頁）。是吳、駱、徐、邱並無受雇於三協公司之意思至臻明確。被
      告丁○○辯稱三協公司與吳、徐、駱、邱等人為僱傭關係云云，純屬卸責之詞
      ，不足採信。
  (三)三協公司既將電扇烤漆交由亦鵬公司承攬，即應由亦鵬公司開立進項發票用供報
    稅，三協公司因亦鵬公司無法開立發票而不為此舉，竟將明知為非其僱傭之亦鵬
    公司員工逕自報為三協公司員工支領薪資，所為雖未逃漏稅捐，仍屬製作不實之
    薪津表，及不實登載其業務所掌之扣繳憑單、扣繳憑單申報書、八十七年度營利
    事業所得稅結算申報書等文書，所辯完全照實申報，並無犯意云云，即無足取。
    又營利事業所得稅結算申報查核准則第七十一條第七款所指之工資係按件計資者
    ，係指雇主雇用工人，其工資採按件計算方式者而言，惟本件三協公司與甲○○
    等人並無僱傭關係，已如前述，是與採按件計酬之僱傭關係本屬不同，所辯即不
    可採。
  (四)依財政部台北市國稅局九十二年一月八日財北國稅審一字第○九一○○九六七一
    二號覆鈞院函所示，提供原料委託加工之廠商，於支付加工費時，應取得接包人
    （或代工戶之代表人）所造具之代工名冊，作為之付費用之原始憑証，並依照給
    付薪資之規定，扣繳所得稅，此承攬契約廠商給付之代工支出即承攬報酬，雖屬
    營利事業所得稅查核準則第七十一條第一款薪資支出之範疇。然此乃承攬契約廠
    商給付之代工支出，是否屬營利事業所得稅查核準則第七十一條第一款薪資支出
    範疇之另一問題；終究不能改變甲○○、駱華傑、徐李伍、邱志能並非三協公司
    所雇用職員之事實。被告等與三協公司會計乙○○共謀，由乙○○連續按月於八
    十七年三月至八十七年十二月間，虛偽填製甲○○、駱華傑、徐李伍及邱志能於
    八十七年三月至十二月間分別領取三協公司薪資所得各十七萬一千二百七十四元
    、十六萬二千八百八十九元、十六萬零二百零五元及十六萬三千零五十八元於業
    務上製作之薪津表，以之為公司之會計憑證，再由甲○○於薪津表蓋妥伊四人之
    印章，並於八十八年三月間由乙○○、黃寶華據以製作其業務上所製作之文書即
    八十七年度扣繳憑單四張，並填製三協公司八十七年度營利事業所得稅結算申報
    書、八十七年度扣繳憑單申報書，仍屬不實之會計憑證。被告丁○○委由不知情
    之代理申報人會計師劉乃銘持向財政部臺北市國稅局申報該年度營利事業所得稅
    ；將可能使駱華傑、徐李伍、邱志能遭受稅捐稽徵機關徵課個人年度所得稅，甚
    或因漏報而遭科處罰鍰之危險，自足生損害於駱華傑、徐李伍、邱志能，及稅捐
    機關對於稅捐資料之管理之正確性。
  (五)本案事證明確，被告等犯行洵堪認定。
二、按商業會計法所稱之商業會計憑證，分為原始憑證及記帳憑證，所謂原始憑證，
    係指證明事項之經過，而為造具記帳憑證所根據之憑證；記帳憑證則係指證明處
    理會計事項人員之責任而為記帳所根據之憑證而言，此觀諸商業會計法第十五條
    之規定自明。惟所得稅扣繳義務人依所得稅法第八十九條第三項或同法第九十二
    條規定，填發免扣繳憑單或扣繳憑單，旨在使稅捐稽徵機關蒐集及掌握課稅資料
    ，以利稅捐稽徵。就營利事業所得稅核課而言，依營利事業所得稅查核準則第七
    十一條第十一款規定，薪資支出之原始憑證，為收據或簽收之名冊，其由工會或
    合作社出具之收據，應另付工人之印領清冊，職工薪資如係送交銀行分別存入各
    該職工帳戶者，應以銀行蓋章證明存入之清單予以認定。本件薪津表領款蓋章欄
    蓋有駱華傑等人之印章，屬於原始憑證無誤，惟扣繳憑單，僅係證明全年度支付
    員工薪資及代為扣繳綜合所得稅之情形，為徵、繳雙方課徵與申報綜合所得稅之
    依據，其既非造具記帳憑證所根據之憑證，抑非證明處理會計事項人員之責任而
    為記帳所根據之憑證，自非商業會計法第十五條所規定之商業會計憑證（最高法
    院九十一年度台上字第四二二九號判決參照）。被告二人與駱華傑、徐李伍、邱
    志能及知情之會計乙○○、黃寶華基於犯意之聯絡，由俞、黃二人虛偽登載李琦
    瑜為三協公司之員工，而在其等業務上製作之薪津表會計原始憑證上為不實之登
    載，係犯商業會計法第七十一條第一款製作不實會計憑證之罪；其等復基於共同
    犯意之聯絡，由乙○○填製不實之扣繳憑單、扣繳憑單申報書、「八十七年度營
    利事業所得稅結算申報書」等業務上之文書並持以行使，係犯刑法第二百十六條
    、第二百十五條之行使業務上登載不實之文書罪，被告等登載之低度行為為行使
    之高度行為所吸收，不另論罪。又其等接續填製不實之扣繳憑單、扣繳憑單申報
    書、「八十七年度營利事業所得稅結算申報書」三種業務上之文書，為單純一罪
    。被告等人就上開犯行，有犯意之聯絡及行為之分擔，均為共同正犯。被告等於
    業務上接續製作不實之扣繳憑單、扣繳憑單申報書、「八十七年度營利事業所得
    稅結算申報書」，嗣交付會計師，由不知情之會計師持以向稅捐機關申報營利事
    業所得稅，係利用不知情之他人為工具而實施犯罪行為，應依間接正犯論處。被
    告等製作薪津單，時間緊接，所犯又係構成要件相同之罪，為連續犯，應論以一
    罪，並加重其刑。被告所犯上開製作不實會計憑證罪，及行使業務上登載不實之
    文書罪，有方法、結果之牽連關係，應從重論以製作不實會計憑證罪。被告製作
    薪津表部分，雖未經起訴，惟與已起訴之行使業務上登載不實之文書罪，有牽連
    犯裁判上一罪之關係，法院自得併予審理。
三、原審基此適用商業會計法第七十一條第一款、刑法第十一條前段、第二條第一項
    前段、第二十八條、第三十一條第一項、第五十六條、第二百十六條、第二百十
    五條、第五十五條、第四十一條第一項前段、第七十四條第一款、罰金罰鍰提高
    標準條例第二條之規定，並爰審酌被告犯罪之動機、手段、所生危害及犯罪後態
    度等一切情狀，各判處有期徒刑月，及諭知易科罰金之折算標準，以佰元折
    算壹日。再敘明：被告犯罪後，刑法第四十一條業於九十年一月十日修正公布，
    同年月十二日生效，修正前之刑法第四十一條規定，犯最重本刑為三年以下有期
    徒刑以下之刑之罪，而受六個月以下有期徒刑或拘役之宣告，因身體、教育、職
    業或家庭之關係，執行顯有困難者，得以一元以上三元以下折算一日，易科罰金
    ；修正後之刑法第四十一條第一項前段規定，犯最重本刑為五年以下有期徒刑以
    下之刑之罪，而受六個月以下有期徒刑或拘役之宣告，因身體、教育、職業、家
    庭之關係或其他正當事由，執行顯有困難者，得以一元以上三元以下折算一日，
    易科罰金。比較新舊法之規定，以修正後之新法有利於行為人，自應依刑法第二
    條第一項前段之規定，適用裁判時之新法，諭知易科罰金之折算標準，以示懲儆
    。薪津表、扣繳憑單、扣繳憑單申報書、「八十七年度營利事業所得稅結算申報
    書」等，均非屬被告所有，薪津表上之印文，係經駱華傑等人之同意而蓋用，非
    偽造，爰不沒收之。又以：被告二人前未曾受有期徒刑以上刑之宣告，有台灣高
    等法院被告全國前案紀錄表各一份在卷可憑，被告甲○○復已結束營業，因認渠
    等經此刑之宣告後，應知警惕而無再犯之虞，所宣告之刑以暫不執行為當，爰予
    以宣告緩刑三年，用啟自新。其認定事實、適用法律及量處徒刑均為妥適。被告
    等之上訴意旨否認犯罪，並無理由，應予駁回。
據上論斷，應依刑事訴訟法第三百六十八條，判決如主文。
本案經檢察官田炳麟到庭執行職務。
中      華      民      國    九十二    年      五      月      一      日
                              臺灣高等法院刑事第十二庭
                                  審判長法  官   劉  景  星
                                        法  官   陳  志  洋
                                        法  官   陳  博  志
右正本證明與原本無異。
如不服本判決，應於收受送達後十日內向本院提出上訴書狀，其未敘述上訴之理由者
並得於提起上訴後十日內向本院補提理由書（均須按他造當事人之人數附繕本）。
                                        書記官   陳  嘉  文
中      華      民      國    九十二    年      五      月      二      日
附錄：本案論罪科刑法條全文
刑法第二百十六條
  行使第二百十條至第二百十五條之文書者，依偽造、變造文書或登載不實事項或使
  登載不實事項之規定處斷。
刑法第二百十五條
  從事業務之人，明知為不實之事項，而登載於其業務上作成之文書，足以生損害於
  公眾或他人者，處三年以下有期徒刑、拘役或五百元以下罰金。
商業會計法第七十一條第一款：
  商業負責人、主辦及經辦會計人員或依法受託代他人處理會計事務之人員有左列情
  事之一者，處五年以下有期徒刑、拘役或科或併科新台幣十五萬元以下罰金：
  一、以明知為不實之事項，而填製會計憑證或記入帳冊者。
  二、故意使應保存之會憑證、帳簿報表滅失毀損者。
  三、意圖不法之利益而偽造、變造會計憑證、帳簿報表內容或撕毀其頁數者。
  四、故意遺漏會計事項不為記錄，致使財務報表發生不實之結果者。
  五、其他利用不正當方法，致使會計事項或財務報表發生不實之結果者。


司法院資訊處製作；財團法人民間司法改革基金會備份。
